【裁判字號】    99,訴,1725
【裁判日期】    991004
【裁判案由】    返還不當得利
【裁判全文】
臺灣臺北地方法院民事判決              99年度訴字第1725號
原      告  乙○
訴訟代理人  呂紹聖律師
被      告  甲○○
訴訟代理人  邱育彰律師
上列當事人間請求返還不當得利事件，本院於九十九年九月十三
日言詞辯論終結，判決如下：
    主  文
原告之訴及假執行之聲請均駁回。
訴訟費用由原告負擔。
    事  實及理  由
壹、程序方面
    按訴之變更或追加，非經他造同意，不得為之，但擴張或減
    縮應受判決事項之聲明者，不在此限，民事訴訟法第255條
    第1項第3款定有明文。查原告起訴時，原係請求被告與丙○○連帶給付新台幣（下同）60萬元及自起訴狀繕本送達翌日
    起至清償日止，按年息百分之5計算之利息。嗣撤回對丙○○之起訴，並變更其訴之聲明為請求被告給付60萬元及自起
    訴狀繕本送達翌日起至清償日止起算之法定遲延利息，核屬
    減縮應受判決事項之聲明，揆諸上開說明，於法即無不合，
    應予准許。
貳、實體方面
一、原告起訴主張：
    被告甲○○於民國96年2月間經原告姊夫彭志仲介紹認識，
    願以560萬元購買原告所有門牌號碼台北市○○街85之3號房
    屋，原告同意後，被告支付30萬元支票以為定金，並於96年
    7月23日簽有收據一紙，約定被告應予同年9月底前給付剩餘
    款項。然被告藉詞彭志仲仍居於上開房屋無法點交而不欲給
    付剩款，本欲沒收定金又經被告稱其友人欲購買而拖延，嗣
    被告竟向原告提起民事訴訟。其間，訴外人二十一世紀房屋
    買賣公司仲介業務員丙○○經彭仲志介紹願售上開房屋，經
    原告告知與被告爭執之事，丙○○稱出售之價金中60萬元交
    付被告以為處理，原告遂與訴外人丁○○及丙○○商討，向
    被告提出前揭條件，即「若訴外人蔡政達願買售系爭房屋並
    給付價金，則原告願將其中60萬元交付被告甲○○作為紛爭
    解決方式」。原告乃委任丙○○與被告商討約定：如系爭房
    屋於日後出售，原告願將該契約價金中60萬元（即第一期款
    ）給付被告。嗣原告已經售屋並將60萬元轉交被告。惟原告
    與蔡政達之買賣契約經蔡某於97年4月15日解除並起訴，經
    本院97年度訴字第3794民事判決原告應給付220萬元，原告
    上訴後與蔡政達達成訴訟上和解，由原告給付110萬元及法
    定遲延利息。是原告給付被告60萬元，係出售訴外人蔡政達
    願以所得第一期款60萬元給付，乃附停止條件法律行為，然
    買賣契約經蔡政達解除而溯及消滅，原告亦將取得之買賣價
    金返還蔡政達，原告前與被告所約定之附條件法律為因確定
    為成就而不生應有之效力，故被告無法律上原因取得系爭60
    萬元，爰依不當得利之法律關係提起本件訴訟。並聲明：
    （一）被告應給付原告60萬元及自起訴狀繕本送達翌日起至
    清償日止，按年息百分之5計算之利息。（二）願供擔保請
    准宣告假執行。
二、被告則以：
    兩造間固然有約定買賣上開房屋係因房屋始終由第三人占有
    使用中，原告違約在先被告遂拒絕給付尾款。嗣原告另將房
    屋售予蔡政達，而將價金中60萬元給付被告以為合意解除買
    賣契約之賠償金，並簽有原證4之書面，此即被告受領60萬
    元之法律上原因。兩造間之買賣契約與原告及蔡政達間之買
    賣契約無關，兩造並未合意附條件。若本件確為附條件之法
    律行為，則條件成就之時原告理當會通知被告，而本件原告
    於知悉條件成就之時，不但無通知被告，甚至將買賣標的物
    轉手讓出，足見原告當時已無繼續履行本件買賣契約之意思
    ，因此原告主張本件買賣契約仍應繼續履約係屬無理由。另
    由原證六號判決內容可得知該買賣係因原告之行為而無法履
    約，其責任在於原告，故訴外人蔡政達依法解除買賣契約，
    由此可知該條件之成就或不成就係原告故意造成，視為成就
    或不成就等語資為抗辯。並聲明：駁回原告之訴及假執行之
    聲請，如受不利之判決，願供擔保免為假執行。
三、兩造不爭執與爭執之事項
（一）不爭執事項
   1、兩造於96年2月間約定，被告願以560萬元購買原告所有門
      牌號碼台北市○○街85之3號房屋，被告並支付30萬元支
      票1為定金，且於96年7月23日簽有收據一紙。
   2、原告委任訴外人丙○○與被告於96年12月3日約定退還被
      告30萬元頭期款及30萬元違約金，兩造並因而合意解除買
      賣契約。
   3、原告嗣於96年12月5日將上開房屋以595萬元出售予訴外人
      蔡政達，然蔡政達於97年4月15日解除買賣契約並起訴，
      經本院97年度訴字第3794號民事判決原告應給付220萬元
      ，原告上訴後與蔡政達成立訴訟上和解，由原告給付110
      萬元及法定遲延利息。
（二）爭執事項
   1、原告交付被告60萬元有無附原告出售房屋與訴外人蔡政達
      並取得價金之停止條件？
   2、被告取得60萬元有無法律上原因？原告主張依不當得利請
      求返還有無理由？
四、得心證之理由
    原告主張兩造約定原告給付被告60萬元，係以「原告出售房
    屋予蔡政達，將所收第一期價金60萬元給予被告」為停止條
    件，且因該條件經蔡政達解除買賣契約而不能成就，上開協
    議不成立，被告應返還60萬元等語，被告則以前詞置辯，經
    查：
（一）原告固主張其給付被告60萬元係以「原告出售房屋予蔡
      政達，將所收第一期價金60萬元給予被告」為停止條件，
      然因蔡政達解除買賣契約致條件不成就，協議並不成立之
      事實，為被告所否認，原告自應就上開利於己之事實，負
      舉證之責。原告雖以丙○○與被告簽立之收據一紙，據為
      兩造約定上開停止條件之佐憑，然詳觀收據之記載「本人
      甲○○因台北市○○街85之3號之買賣糾紛，經調解後，
      乙○先生委託丙○○先生退回房屋頭期款30萬元及30萬元
      整違約金，甲○○願放棄法律追訴權，而丙○○先生不能
      將60萬元追回」等語（見本院卷第12頁），無非僅就原告
      委託丙○○將60萬元交付被告，被告不得追訴原告加以協
      議而已，絲毫未論及原告給付被告該60萬元係以原告另行
      出售上開房屋予蔡政達之得款為停止條件，既不能認屬兩
      造合意停止條件之存立，亦不能為原告有利之事實認定。
（二）原告另舉證人即前揭收據上之見證人丁○○為證，然其於
      本院具結稱原告退錢60萬元係為解決買賣糾紛，但有無附
      條件則不復記憶等語（見本院卷第69、70頁反面）。至丁○○雖於本院97年度訴字第3794號審理中結證稱「（你是
      否知道系爭房屋先前出售給江先生，後有糾紛？）知道。
      被告（按即本件原告乙○，下同）請我出面與江先生協調
      。（後來如何解決？）被告跟江先生講好日後房屋如有出
      售，就用賣得部分價金給江先生，究竟是返還訂金或加價
      賠償，我不記得，因為是由丙○○在處理。」等情（見本
      院卷第16至17頁），核其所證乃針對原告與被告買賣發生
      糾紛，原告欲與被告處理之方法，且徵諸丙○○於本院上
      述案件同次庭期結證「兩造簽約前，被告要先解決與江先
      生糾紛，我受被告委託解決，後來我將此事告知原告（按
      即蔡政達，下同），原告有意買屋，便在簽約前給我陸拾
      萬元支票解決，剛才是我記錯，一定要先解決被告與江先
      生就系爭房屋之糾紛，兩造才能簽約。本件是要先解決被
      告與江先生之糾紛，至於簽約日期及其他細部事項我不清
      楚。第四條第二項的錢就是要給江先生的錢，也就是買賣
      價金第一期款。」等詞（見本院卷第15頁），可見原告與
      被告確因上述房屋買賣致生紛爭，且原告為能將房屋出售
      蔡政達而急於處理與被告之糾葛，原告本即應賠償被告並
      非為解決與被告之爭端而售屋，如此一來，證人丁○○所
      謂「日後房屋如有出售就用賣得部分價金給江先生」，諒
      係原告資金之來源，並非原告賠償被告之停止條件，否則
      原告大可與被告明白約定房屋另行出售後始為賠償，何以
      上開蔡文雄與被告之收據中隻字未曾論及。尤其，丙○○
      亦證以原告與蔡政達之買賣契約契約書，簽訂日期由96年
      12 月4日改為96年12月5日，因被告反反覆覆，一下要簽
      ，一下又不簽等情（見本院卷第15頁），原告與蔡政達簽
      約日期亦在原告賠償被告96年12月3日之前，原告苟以蔡
      政達簽立買賣契約為停止條件，焉能在未簽約前甚至又對
      與蔡政達之買賣多所躊躇前先行賠付被告60萬元，此在在
      與常情不符，被告辯稱未與原告約定原告給付60萬元附停
      止條件等語，要屬可信。
（三）準此，被告自原告處取得60萬元，乃依兩造約定解除買賣
      契約，原告所應退還之頭期款30萬元及違約金30萬元，並
      無附原告將房屋出售蔡政達並得款之停止條件，縱使蔡政
      達嗣後解除與原告之買賣契約，既無停止條件不成就，更
      與被告無涉，被告取得60萬元，自非無法律上之原因，是
      原告請求被告返還上開款項，亦不足取。
五、綜上所述，原告既未能證明兩造協議原告給付被告60萬元有
    其所述停止條件不成就之情形，是其主張被告應返還60萬元
    ，洵為無據。從而，原告依民法第179條規定，請求被告給
    付原告60萬元及法定遲延利息元及法定遲延利息，為無理由
    ，應予駁回。又原告之訴既經駁回，其假執行之聲請即失所
    附麗，應併予駁回。
六、本件事證已臻明確，兩造其餘攻擊防禦方法及證據，經本院
    審酌，認與判決結果不生影響，爰不予一一論列，均併此敘
    明。
四、結論：原告之訴為無理由，依民事訴訟法第78條，判決如主
    文。
中    華    民    國    99    年    10    月    4     日
                  民事第七庭    法  官  吳定亞
以上正本係照原本作成。
如對本判決上訴，須於判決送達後20日內向本院提出上訴狀。如
委任律師提起上訴者，應一併繳納上訴審裁判費。
中    華    民    國    99    年    10    月    4     日
                                書記官  張婕妤

司法院資訊處製作；財團法人民間司法改革基金會備份。
